【裁判字號】    96,易,770
【裁判日期】    970225
【裁判案由】    侵占
【裁判全文】
臺灣雲林地方法院刑事判決               96年度易字第770號
公  訴  人  臺灣雲林地方法院檢察署檢察官
被      告  丙○○原名黃順惠.
上列被告因業務侵占案件，經檢察官提起公訴（96年度偵字第
6145號），嗣因被告就被訴事實為有罪之陳述，經本院合議庭裁
定由受命法官獨任適用簡式審判程序審理，判決如下：
    主  文
丙○○意圖為自己不法之所有，而侵占對於業務上所持有之物，
處有期徒刑陸月，如易科罰金以銀元佰元即新臺幣玖佰元折算
壹日；減為有期徒刑月，如易科罰金以銀元佰元即新臺幣玖
佰元折算壹日。又意圖為自己不法之所有，而侵占對於業務上所
持有之物，處有期徒刑陸月，如易科罰金以銀元佰元即新臺幣
玖佰元折算壹日；減為有期徒刑月，如易科罰金以銀元佰元
即新臺幣玖佰元折算壹日。又意圖為自己不法之所有，而侵占對
於業務上所持有之物，處有期徒刑陸月，如易科罰金以新臺幣壹
仟元折算壹日；減為有期徒刑月，如易科罰金以新臺幣壹仟元
折算壹日。應執行有期徒刑捌月，如易科罰金以以銀元佰元即
新臺幣玖佰元折算壹日，緩刑年。
    事  實
一、丙○○（原名黃順惠）係南山人壽保險股份有限公司（下稱
    南山公司）業務員，負責招攬保險及收取保費，為從事業務
    之人。詎其竟意圖為自己不法之所有，分別起意，於民國94
    年11月16日、95年5 月16日、95年11月16日前某日，利用每
    次向保戶乙○○收取各該期保費（保單號碼：Ｚ000000000）
    之機會，將各次所收取應於94年11月16日、95年5 月16日、
    95年11月16日繳回南山公司之保費新臺幣（下同）1 萬3898
    元，未繳回南山公司，而於各該應繳回南山公司之日期，變
    易持有為所有之意思予以侵占入己，合計4 萬1694元。嗣因
    乙○○接獲南山公司通知其保單被自動墊繳（起訴書誤載為
    「未繳保費」），並向南山公司詢問後，始查悉上情。事發
    之後，丙○○於96年7 月6 日將上開侵占款項繳還南山公司
    。
二、案經南山公司訴由臺灣雲林地方法院檢察署檢察官偵查起訴
    。
    理  由
一、按本件被告丙○○所犯係死刑、無期徒刑、最輕本刑為3 年
    以上有期徒刑以外之罪，其於準備程序就前開被訴事實為有
    罪之陳述，經受命法官告知簡式審判程序之旨，並聽取其與
    公訴人之意見後，本院認無不得或不宜改依簡式審判程序進
    行之情事，依刑事訴訟法第273 條之1 第1 項、第284 條之
    1 規定，裁定本件由受命法官獨任進行簡式審判程序，合先
    敘明。
二、上開犯罪事實，業據被告於本院審理中坦承不諱，核與南山
    公司告訴代理人甲○○於偵查時指訴及證人乙○○於偵查中
    證述之情節相符，並有南山公司刑事告訴狀、業務員訂約申
    請書、人壽保險要保書、保戶聲明書、調查報告書、舞弊明
    細表、舞弊案件調查檢查表、欠款記錄、丙○○手寫便條紙
    、還款收據正聯各1 份在卷可稽。足認被告自白與事實相符
    ，應堪信為真實。本件事證已臻明確，被告犯行洵堪認定，
    自應依法論科。
三、比較新舊法：
    按被告行為後，刑法及刑法施行法業於94年2 月2 日總統令
    公布修正，於95年7 月1 日施行（下稱新刑法，修正前刑法
    下稱舊刑法），參酌最高法院95年5 月23日刑事庭第八次會
    議決議，新刑法第2 條第1 項之規定，係規範行為後法律變
    更所生新舊法律比較適用之準據法，於新刑法施行後，應適
    用新刑法第2 條第1 項之規定，為「從舊從輕」之比較。本
    案涉及法律變更之部分，比較如下：
(一)、被告行為（94年11月16日、95年5 月16日）後，修正後刑法
    （新法）第33條第5 款規定：「罰金：新臺幣一千元以上，
    以百元計算之」，與修正前刑法第三十三條第五款規定：「
    罰金：（銀元）一元以上」不同。比較新舊法結果，以修正
    前即行為時法較有利於被告，故依刑法第2 條第1 項前段規
    定，本案關於94年11月16日、95年5 月16日被告所犯刑法第
    336 條第2 項之【最低】法定刑罰金部分，自應適用行為時
    之法律即修正前刑法第33條第5 款規定決定其罰金部分之法
    定刑。
(二)、修正前刑法第51條規定：「數罪併罰，分別宣告其罪之刑，
    依左列各款定其應執行者：」其第5 款規定：「宣告多數有
    期徒刑者，於各刑中之最長期以上，各刑合併之刑期以下，
    定其刑期。但不得逾二十年。」修正後刑法第51條第5 款規
    定：「宣告多數有期徒刑者，於各刑中之最長期以上，各刑
    合併之刑期以下，定其刑期。但不得逾三十年。」比較結果
    ，此部分修正後刑法並非較有利於行為人。
(三)、又被告於行為（94年11月16日、95年5 月16日）時之刑法第
    41條第1 項前段規定：「犯最重本刑為五年以下有期徒刑以
    下之刑之罪，而受六個月以下有期徒刑或拘役之宣告，因身
    體、教育、職業、家庭之關係或其他正當事由，執行顯有困
    難者，得以一元以上三元以下折算一日，易科罰金。」且被
    告行為時之易科罰金折算標準，修正前罰金罰鍰提高標準條
    例第2 條前段（現已刪除）規定，就其原定數額提高為100
    倍折算1 日，則本件被告行為（94年11月16日、95年5 月16
    日）時之易科罰金折算標準，應以銀元300 元折算1 日，經
    折算為新臺幣後，應以新臺幣900 元折算為1 日。惟95年7
    月1 日修正後施行之刑法第41條第1 項前段則規定：「犯最
    重本刑為五年以下有期徒刑以下之刑之罪，而受六個月以下
    有期徒刑或拘役之宣告者，得以新臺幣一千元、二千元或三
    千元折算一日，易科罰金。」比較修正前後之易科罰金折算
    標準，以95年7 月1 日施行前之規定，較有利於受刑人（行
    為後法律有變更，比較裁判前之法律孰為有利於行為人時，
    應就罪刑有關之一切情形，比較其全部之結果，而為整個之
    適用，不能割裂而分別適用有利益之條文。但此之所謂「不
    能割裂適用」，係指與罪刑有關之本刑而言，不包括易刑處
    分，事關刑罰執行之易刑處分仍應「分別適用」最有利於行
    為人之法律，最高法院96年度臺非字第441 號判決意旨參照
    ）。
(四)、再者，被告於行為（94年11月16日、95年5 月16日）時之刑
    法第41條第2 項規定：「併合處罰之數罪，均有前項情形，
    其應執行之刑逾六月者，亦同。」惟95年7 月1 日修正後施
    行之刑法第41條第2 項則規定：「前項規定於數罪併罰，其
    應執行之刑未逾六月者，亦適用之。」比較修正前後併合處
    罰之數罪得否易科罰金範圍，以95年7 月1 日施行前之規定
    ，較有利於受刑人。且就本條第2 項部分言，刑法施行法第
    3 條之1 第3 項已明文規定其適用新舊法之標準為：「於94
    年1 月7 日刑法修正施行前犯併合處罰數罪中之一罪，且該
    數罪均符合第41條第1 項得易科罰金之規定者，適用90年1
    月4 日修正之刑法第41條第2 項規定」。被告所為94年11月
    16日、95年5 月16日業務侵占罪之犯罪時間，在95年7 月1
    日新刑法施行前者，應為新舊法比較適用，經比較結果，修
    正後刑法並非較有利於行為人，前已敘及，則與95年11月16
    日被告所犯業務侵占罪之宣告刑併合處罰，依刑法第2 條第
    1 項前段之規定，仍應依修正前刑法，定其應執行之刑及諭
    知易科罰金之折算標準。
(五)、綜合上述各條文修正前、後之比較，揆諸前開最高法院決議
    及修正後刑法第2 條第1 項前段、但書規定之「從舊從輕」
    原則，是綜合被告全部罪刑之比較，除易刑處分外，自應一
    體適用被告行為時之法律，即修正前刑法之相關規定予以論
    處。
四、查，被告丙○○受僱於南山公司，擔任業務員，負責招攬保
    險及收取保費，為從事業務之人，應堪認定。是核被告所為
    ，係犯刑法第336 條第2 項之業務侵占罪。被告多次業務侵
    占犯行，時間不同，犯意各別，應分論併罰。又，《中華民
    國九十六年罪犯減刑條例》業於96年7 月16日施行，被告犯
    罪時間在中華民國96年4 月24日以前，被告經本院判處刑期
    在有期徒刑1 年6 月以下，合於減刑條件，應減其刑期二分
    之一。爰審酌：被告素行紀錄良好，無不良刑案前科，此有
    臺灣高等法院被告前案紀錄表1 份在卷足憑，竟利用擔任保
    險業務員，直接與客戶接洽之機會，擅自將向其向客戶收取
    之保費予以侵占入己，前後三次，前後歷時長達一年之久，
    惟因被告犯罪後，業經坦承全部犯行，犯後態度良好，且侵
    占金額4 萬1694元，尚屬不高，並已全數歸還南山公司（有
    還款收據正聯1 紙在卷，見偵查卷第34頁）等一切情狀，分
    別量處如主文所示之刑，並依中華民國九十六年罪犯減刑條
    例減其刑期至二分之一後，諭知易科罰金之折算標準，再定
    其應執行刑，並諭知易科罰金之折算標準，以示儆懲。末查
    ，被告前未曾受有期徒刑以上刑之宣告，有臺灣高等法院被
    告前案紀錄表1 份在卷，其犯罪後已深知悔悟，本院認其經
    此教訓後，當益知警惕，應無再犯之虞，因認其所宣告之刑
    ，以暫不執行為適當，併予宣告緩刑三年，以勵來茲而啟自
    新。
據上論斷，應依刑事訴訟法第273 條之1 第1 項、第299 條第1
項前段，刑法刑法第2 條第1 項前段、第336 條第2 項、（修正
前）第41條第1 項、第2 項、（修正後）第41條第1 項、（修正
前）第51條第5 款，罰金罰鍰提高標準條例第1 條前段、（修正
前）第2 條前段，刑法施行法第1 條之1 第1 項、第2 項，中華
民國九十六年罪犯減刑條例第2 條第1 項第3 款、第7 條第1 項
、第2 項，判決如主文。
本案經檢察官林豐正到庭執行職務。
中    華    民    國    97    年    2     月    25    日
                  刑事第一庭  法  官  陳宏卿
以上正本證明與原本無異。
如不服本判決，應於判決收受後10日內，向本院提出上訴狀（須
附繕本）。
                              書記官  陳善永
中    華    民    國    97    年    2     月    25    日
附錄本案論罪科刑法條全文：
刑法第336 條第2 項：
對於業務上所持有之物，犯前條第1 項之罪者，處6 月以上、5
年以下有期徒刑，得併科三千元以下罰金。


司法院資訊處製作；財團法人民間司法改革基金會備份。
